臺灣屏東地方法院刑事判決　　　　　　　100年度易緝字第4號
公　訴　人　臺灣屏東地方法院檢察署檢察官
被　　　告　陳彥君原名陳宏伊.
上列被告因侵占案件，經檢察官提起公訴（98年度偵緝字第426
號）本院判決如下：
    主  文
陳彥君共同犯侵占罪，累犯，處拘役捌拾日，如易科罰金，以新
臺幣壹仟元折算壹日。
    事  實
一、陳彥君（原名陳宏伊）前於民國94年間因違反毒品危害防制
    條例案件，經臺灣板橋地方法院以93年度訴字第2182號判處
    有期徒刑7 月、4 月，應執行有期徒刑9 月確定，迄95年1
    月16日縮刑期滿執行完畢。陳彥君與陳車佳燕係夫妻，緣陳
    彥君於民國96年12月17日晚間7 時50分許，駕駛車牌號碼EZ
    -3278 號自小客車，沿屏東縣高樹鄉○○村○○道路與光復
    路口行駛時，不慎追撞前方由魏榮德所駕駛、為潘碧玲所有
    車牌號碼8813-MH 號自小客車而肇事。肇事後陳彥君與車主
    潘碧玲於97年6 月12日上午10時許，在屏東縣高樹鄉調解委
    員會調解時達成和解，陳彥君並口頭與潘碧玲約定願意代其
    處理回收車牌號碼8813-MH 號自小客車事宜，並將賣車所得
    一併返還。詎陳彥君竟與其配偶陳車佳燕共同基於意圖為自
    己不法之所有之犯意聯絡，於97年6 月14日上午某時，在其
    屏東縣高樹鄉○○路301 號住處，向「金佑環保工程廢車回
    收商」組長何家豪洽談買賣車輛事宜，嗣經潘碧玲向何家豪
    表示同意賣車後，陳彥君與何家豪經協商後合意以新臺幣（
    下同）1 萬5 千元之代價買賣該車。何家豪先支付1 萬元訂
    金予知情之陳車佳燕後將該車拖走，並約定於同日下午4時
    許，在上址，簽訂汽車買賣合約及交付尾款5 千元陳車佳燕
    即承與被告陳彥君之侵占犯意聯絡，明知該1 萬元為潘碧玲
    所有，仍意圖為自己與被告陳彥君不法所有而侵占入己。俟
    何家豪依約前往其上開住處填寫該汽車買賣合約書時，陳車
    佳燕為掩飾其等之侵占犯行，遂向何家豪指示成交金額欄位
    應填寫「交付定金新臺幣伍千元整，餘新臺幣零元」等語，
    何家豪遂依指示完成簽約內容後，再交付5 千元予陳車佳燕
    ，嗣陳車佳燕將5 千元款項欲交付潘碧玲之際，因潘碧玲已
    自何家豪處得知買賣價金不只5 千元而拒收，陳車佳燕遂未
    將5 千元交付予潘碧玲。
二、案經告訴人潘碧玲訴由臺灣屏東地方法院檢察署檢察官偵查
    起訴。
    理  由
一、證據能力方面：
  (一)按被告以外之人於偵查中向檢察官所為陳述，除顯有不可信
    之情況者外，得為證據，刑事訴訟法第159 條之1 第2 項定
    有明文。偵查中對被告以外之人（包括證人、鑑定人、告訴
    人、被害人及共同被告等）所為之偵查筆錄，或被告以外之
    人向檢察官所提之書面陳述，性質上均屬傳聞證據。惟現階
    段刑事訴訟法規定檢察官代表國家偵查犯罪、實行公訴，依
    法其有訊問被告、證人及鑑定人之權，證人、鑑定人且須具
    結，而實務運作時，檢察官偵查中向被告以外之人所取得之
    陳述，原則上均能遵守法律規定，不致違法取供，其可信度
    極高，職是，被告以外之人前於偵查中已具結而為證述，除
    反對該項供述得具有證據能力之一方，已釋明「顯有不可信
    之情況」之理由外，不宜遽指該證人於偵查中之陳述不具證
    據能力。經查，證人即告訴人潘碧玲、證人何家豪於偵查中
    向檢察官所為之陳述，業經證人依法具結，被告復均未抗辯
    該審判外陳述有何顯不可信之情況，上開證人亦經本院合法
    傳喚到庭接受詰問，本院審酌上揭證人陳述時之外在環境，
    並無何顯不可信之情況，揆諸上開說明，應認前揭證人於偵
    查中向檢察官所為之陳述，得為證據，具有證據能力。
  (二)按被告以外之人於審判外之陳述，雖不符刑事訴訟法第159
    條之1 至第159 條之4 規定，而經當事人於審判程式同意作
    為證據，法院審酌該言詞陳述或書面陳述作成時之情況，認
    為適當者，亦得為證據；當事人、代理人或辯護人於法院調
    查證據時，知有該法第159 條第1 項不得為證據之情形，而
    未於言詞辯論終結前聲明異議者，視為有前項之同意，該法
    第159 條之5 業已明揭其旨。本件公訴人及被告均對於汽車
    買賣合約書影本、臺灣屏東地方法院檢察署公務電話紀錄2
    紙、屏東縣高樹鄉調解委員會調解書1 份等證據，均未爭執
    其證據能力，本院並審酌該證據作成時之情況，認為並無不
    適當者，依上開說明，均認應有證據能力。
二、訊據被告陳彥君固坦認確有發生上揭交通事故，伊與證人潘
    碧玲經屏東縣高樹鄉調解委員會調解後達成和解，約定由伊
    負責將該車牌號碼8813-MH 號自小客車販售予回收商，並將
    所得價金交付予證人即原車主潘碧玲，而伊自行覓得回收商
    何家豪後，交付該自小客車並取得價金，惟迄今尚未將價金
    交付予潘碧玲等情，惟否認有何侵占犯行，辯稱：該自小客
    車之交易價格即為5 千元，伊配偶陳車佳燕雖欲將該5 千元
    交付潘碧玲，但潘碧玲拒不收受等語。然查：
  (一)就上開交通事故之發生、調解過程及和解之條件等情，業據
    被告供述明確，核與證人即被害人潘碧玲之證述均大致相符
    ，復有前開調解書在卷可憑，衡諸被告與被害人於本件立場
    相對，是雙方陳述相同者，應堪信實。由此可知，被告陳彥
    君確係為潘碧玲代為販售該自小客車，且所賣得之價金，亦
    屬於潘碧玲所有，應由陳彥君返還予潘碧玲。
  (二)就被告陳彥君自行覓得證人即回收商何家豪，並與之完成該
    自小客車之交易等情，亦經被告自承在卷，核與證人何家豪
    所述情節大致相符，亦堪採信。再就事後被告之配偶陳車佳
    燕欲將該自小客車買賣之尾款5 千元部分交予潘碧玲，而為
    潘碧玲拒收等情，亦經被告陳彥君供述在卷，核與證人潘碧
    玲、何家豪之證述大致相符，是亦足認定。
  (三)是本件所應審究者，在於：(1)被告陳彥君與證人何家豪之間
    所約定並完成給付之交易金額為何；(2)被告陳彥君就其所取
    得之買賣價金部分，有無不法所有之意圖。經查：
  1.被告陳彥君雖辯稱與證人何家豪間之約定即為5 千元等語，
    然證人何家豪迭經偵訊及本院訊問時均明確具結證稱係1 萬
    5 千元，2 人之說詞已見矛盾；參諸證人何家豪係被告陳彥
    君自行覓得之回收商，自當與被告陳彥君並無怨隙，且就本
    件交易而言，何家豪業已付清價款，又已取回該自小客車等
    情，均經兩造所是認，則無論當初交易時所約定之價款為何
    ，對證人何家豪之權利、義務均不生影響，亦足見證人何家
    豪並無虛偽證述以構陷被告陳彥君之動機，且其立場應屬客
    觀可信。反觀被告陳彥君於該次交通事故中，經和解後仍需
    支付潘碧玲16萬元（上開調解書參照），故渠確有低報該自
    小客車之買賣價金，藉以籌措賠償金額之動機。是綜核上情
    ，堪認證人何家豪證述該買賣價金為1 萬5 千元等語可採。
  2.被告陳彥君雖一再辯稱交易金額為5 千元，並提出載有買賣
    價金5 千元之買賣契約書為憑據，然證人何家豪證稱該契約
    書係由被告之配偶陳車佳燕與其簽訂，且因陳車佳燕告知應
    在契約書上書明買賣價金5 千元，始順應其要求而為上開記
    載。衡諸國內市場交易實情，往往有實際交易金額與契約書
    面所示之交易金額兩歧之情形，其間動機可能係為避稅，規
    避佣金或其他原因，況本件交易業已銀貨兩訖，鮮有再生糾
    紛之情事，故證人何家豪聽從客戶之指示填寫契約交易金額
    之情，亦與常情相合。故被告陳彥君雖執該契約書為前開辯
    解，亦難以為對其有利之認定。
  3.被告陳彥君既已受證人潘碧玲之委託，將潘碧玲所有之該自
    小客車販賣予回收商，自當知悉所賣得之價金屬於證人潘碧
    玲，再以：
  (1)證人何家豪迭於偵訊及本院審理時證稱該筆價款雖分2 次交
    付，惟均交付予案外人即被告陳彥君之配偶陳車佳燕，且陳
    彥君與其磋談交易時，陳車佳燕即已在場，事後與其簽訂該
    買賣契約之人亦係陳車佳燕等語（他卷第35頁、本院卷第42
    頁背面至第43頁背面參照），足認陳車佳燕顯然就該自小客
    車實際買賣價金為1 萬5 千元之情，亦知之甚稔。
  (2)證人潘碧玲亦結證稱案外人陳車佳燕告知伊該車輛買賣價金
    僅5 千元，且亦僅提出5 千元欲交付予潘碧玲等語（他卷第
    35頁、本院卷第41頁背面至第42頁參照），是陳車佳燕確有
    隱瞞買賣價金尚有1 萬元未告知或交付潘碧玲之情。
  (3)證人何家豪、潘碧玲固均證稱被告陳彥君於簽訂買賣契約、
    交付5 千元時，並未在場，然參諸本件自磋談買賣車輛時
    ，被告陳彥君即已偕同陳車佳燕同往；嗣後被告陳彥君又
    避不見面，僅由陳車佳燕與何家豪完成交易，及向潘碧玲返
    還渠夫妻取得之買賣價金；事後又始終堅稱買賣價格為5
    千元，而非1 萬5 千元等情，足認陳車佳燕前述所參與之行
    為，係與被告陳彥君合謀為之，是亦堪認被告陳彥君與其配
    偶陳車佳燕就如何取得款項、如何隱瞞證人潘碧玲實際交易
    金額，及侵占該未告知潘碧玲之1 萬元等情，已有犯意聯絡
    及行為分擔，顯係共犯之情無誤。
  (4)故被告陳彥君顯係與其配偶陳車佳燕共同基於為自己不法所
    有之意圖，侵占伊持有證人潘碧玲之1萬元無誤。
  (四)被告陳彥君之辯解，亦顯有下列前後矛盾及與事理不符之處
    ：
  1.被告陳彥君辯稱證人何家豪與告訴人潘碧玲具同鄉情誼，故
    其證詞顯有偏頗等語，然證人何家豪係被告陳彥君自行覓得
    之車輛回收廠商，業經其供述在卷，且被告陳彥君亦於偵訊
    中陳稱係將該自小客車交予朋友回收報廢等語（偵緝卷第19
    頁參照），核與證人何家豪證稱係被告陳彥君撥打電話至其
    公司洽談買賣事宜等語（他卷第34頁參照）相符，堪認被告
    陳彥君係自願且主動與證人何家豪為本件車輛買賣交易。是
    故，被告陳彥君辯稱證人何家豪證詞偏頗之情，已難遽採。
  2.被告陳彥君辯稱買賣價金確有交還告訴人潘碧玲之意，然自
    97年事發迄今，已近3 載，被告陳彥君卻始終未曾以任何方
    式將買賣價金交還潘碧玲，僅空言潘碧玲拒收，而不思其他
    交付金錢之方式，亦顯與常理有悖。
  3.被告陳彥君明知該自小客車係告訴人潘碧玲所有，惟授權其
    配偶陳車佳燕於上揭買賣契約上，以所有人之地位簽署其姓
    名，渠所為顯然亦與事理未合。
  4.被告陳彥君一再宣稱願意依調解內容對96年12月17日交通事
    故中造成告訴人潘碧玲車輛毀損，及其他人員之醫療費用等
    負責，惟亦自承於和解成立後，迄今均未依約定履行賠償之
    責（本院卷第53頁參照），且於本院審理時再三抱怨調解內
    容（本院卷第52頁背面參照），顯然並無遵守和解內容之誠
    意，亦足徵其言行矛盾不一之情。
  5.綜上，被告辯解既有上開矛盾及不合事理之處，自無足採信
    。
  (五)至證人即被害人潘碧玲拒收之5 千元部分，參諸(1)陳彥君就
    該筆款項先推由其配偶陳車佳燕交予潘碧玲，然經潘碧玲當
    場拒絕收受，致無法將該5 千元部分返還；(2)陳彥君之配偶
    陳車佳燕亦告知證人何家豪於買賣契約上書明之交易價格為
    5 千元，是就此部分之價款，潘碧玲自可知悉，並另循合法
    途逕向被告陳彥君索討，尚難認被告陳彥君就該5 千元部分
    有何不法所有意圖可言，併予敘明。
  (六)綜上，本件事證已臻明確，被告侵占買賣價金其中1 萬元部
    分之犯行洵足認定，應依法論科。
三、核被告陳彥君所為，係犯刑法第335 條第1 項普通侵占罪；
    被告陳彥君與其配偶陳車佳燕就上開犯行有犯意聯絡與行為
    分擔，為共同正犯。又查被告前有如事實欄所示之科刑及執
    行情形，有臺灣屏東地方法院檢察署刑案資料查註紀錄表、
    臺灣高等法院被告前案紀錄表各1 份，及法務部矯正署臺北
    監獄臺北分監在監（所）或出監（所）收容人資料表1 紙（
    本院易緝卷第59頁參照）附卷足憑，其於刑之執行完畢後5
    年內，故意再犯本件有期徒刑以上之罪，構成累犯，應依刑
    法第47條第1 項加重其刑。爰審酌被告正值青壯年，不思以
    正當途徑賺錢花用，竟侵占告訴人之賣車所得款項，侵占之
    金額為1 萬元，參酌其犯後始終否認犯行，且多年來屢經檢
    察官、法院合法傳喚均拒不到庭，而多次遭通緝在案，有上
    揭前科表可佐，堪認其刻意浪費司法資源，犯後態度明顯不
    佳；再以前開車禍事件迄今已逾3 年，被告始終未賠償被害
    人，就所侵占之1 萬元部分，及告訴人拒絕受領之5 千元部
    分，均未設法償還告訴人，顯然未有與告訴人方面達成和解
    之誠意等一切情狀，量處如主文所示之刑，並諭知易科罰金
    之折算標準。
據上論斷，應依刑事訴訟法第299 條第1 項前段，刑法第335 條
第1 項、第28條、第47條第1 項、第41條第1 項前段，刑法施行
法第1 條之1 ，判決如主文。
本案經檢察官許英輝到庭執行職務
中    華    民    國   100    年    4     月    27    日
                  刑事第四庭    審判長法  官  莊鎮遠
                                      法  官  蔡玉雪
                                      法  官  李謀榮
以上正本證明與原本無異。
如不服本判決應於收受判決後10日內向本院提出上訴書狀，並
應敘述具體理由；其未敘述上訴理由者，應於上訴期間屆滿後
20日內向本院補提理由書（均須按他造當事人之人數附繕本）
「切勿逕送上級法院」。
中    華    民    國   100    年    4     月    27    日
                                書記官  蔡進吉
附錄本件論罪科刑法條：
中華民國刑法第335條
意圖為自己或第三人不法之所有，而侵占自己持有他人之物者，
處5 年以下有期徒刑、拘役或科或併科1 千元以下罰金。
前項之未遂犯罰之。